臺灣臺北地方法院民事判決　九十年度重訴字第二六二六號
　　原　　　告　漢洋建設股份有限公司
　　法定代理人　甲○○
　　被　　　告　乙○○
右當事人間請求清償債務事件，本院判決如左：
    主    文
被告應給付原告新台幣壹佰萬元。
原告其餘之訴駁回。
訴訟費用由被告負擔百分之九，餘由原告負擔。
本判決第一項於原告以新台幣拾萬元為被告供擔保後，得假執行。但被告如於假
執行程序實施前，以新台幣壹佰萬元為原告預供擔保，得免為假執行。
原告其餘假執行之聲請駁回。
    事  實  及  理  由
一原告起訴時，請求被告應給付其新台幣（下同）九百八十萬九千七百七十八元，嗣
  於本院審理中擴張請求金額為一千零七十八萬八千七百三十七元，此係擴張應受判
  決事項之聲明，核與民事訴訟法第二百五十五條第一項第三款之規定相符，應予准
  許，合先敘明。
二被告未於最後言詞辯論期日到場，核無民事訴訟法第三百八十六條各款所列情形，
  爰依原告之聲請，由其一造辯論而為判決。
三原告起訴主張：
  (一)兩造於民國八十二年十二月二日簽訂「新店線萬隆站合作契約書」，約定雙方共
    同投資興建台北都會區大眾捷運系統新店線萬隆站聯合大樓，並於合作契約書第
    三、四、六條具體約明：「本案開發興建費用由甲乙雙方共同投資，甲方（即原
    告）投資開發興建費用百分之五十一，乙方（即被告）投資開發興建費用百分之
    四十九」、「本案開發興建費用如左列項目及數額，乙方依第三條規定之投資比
    例支付，實際支出若有增減均由甲方負責損益。一業務管理費：新台幣（下同）
    八四一萬元（含一般事務及一般經常性支出）。二建築設計費：五一三萬元。三
    營造工程費：以實際發包價格計。四其他因本案政府機關規定支出之費用或經雙
    方協商同意支出之費用。」、「乙方對於前條費用之支付，除業務管理費於確定
    投資人資格、地面壹層結構完成分別支付一○○萬元，其餘項目，依實際需要付
    款之期限及數額比例，由甲方通知乙方匯入指定帳戶，如有不按時匯入或匯入數
    額不足時，為使本案開發興建得以順利推展，由甲方籌資先行墊支，乙方以每月
    按年息百分之十計算遲延利息」各等語。嗣於八十四年七月廿四日就上述合作契
    約書第六條費用支付中遲延利息計算方式，雙方同意改按台灣銀行簡便融資放款
    利率浮動計算，並簽署附屬約定書一份。
  (二)依前開合作契約書第四條、第六條規定，被告於確定投資人資格時，即應給付原
    告業務管理費用一百萬元，而兩造於八十五年三月一日與台北市政府正式簽訂「
    台北都會大眾捷運系統土地聯合開發投資契約書」後，投資人資格即已確定，被
    告即應給付原告一百萬元。
  (三)又原告就系爭合作開發案已為被告墊付如附表所示十八筆款項，金額合計達九百
    七十八萬八千七百三十七元，被告迄未給付原告；又兩造間有關遲延利息之計算
    ，係以台灣銀行基本放款利率為標準，以此計算至九十年八月廿日止之利息合計
    一百三十一萬四千四百零五元，其後之利息因受限於台灣銀行基本放款利率係屬
    浮動性質，無法於此時確定，因此計算利息則以日後台灣銀行公布為準。
  (四)聲明為：
    1.被告應給付原告一千零七十八萬八千七百三十七元，並應給付其中三百六十一
      萬八千零一十八元自九十年八月廿一日起至清償日止，按台灣銀行基本放款利
      率計算之利息。
    2.願供擔保請准宣告假執行。
四被告則抗辯：兩造係約定伊應負擔之費用俟合作開發完成分配房地時，再自伊應分
  得之房地價值中扣回，目前開發計畫尚未進行至分配房地階段，原告自不得提前請
  求伊返還墊款；況依合作契約書第十二條規定，原告墊支款項事先需經伊認可，惟
  伊並未認可該等費用之支出，自無須對該等墊款負責等語，聲明為：(一)原告之訴駁
  回。(二)如受不利判決，願供擔保請准宣告免為假執行。
五兩造於八十二年十二月二日簽訂「新店線萬隆站合作契約書」，約定雙方共同投資
  興建台北都會區大眾捷運系統新店線萬隆站聯合大樓，按契約所定比例分攤開發興
  建費用，嗣於八十四年七月廿四日簽署附屬約定書，更改原合作契約書第六條遲延
  利息計算方式；原告於締約後，陸續為被告墊支如附表所示十八筆款項等事實，為
  雙方所同認，並有合作契約書、附屬約定書、轉帳傳票、收據、支票、統一發票等
  件在卷可稽，均堪信為真正。
六按系爭合作契約書第四條、第六條分別規定：「本案開發興建費用如左列項目及數
  額，乙方依第三條規定之投資比例支付，實際支出若有增減均由甲方負責損益。一
  業務管理費：八四一萬元（含一般事務及一般經常性支出）：：：」、「乙方對於
  前條費用之支付，除業務管理費於確定投資人資格、地面壹層結構完成分別支付一
  ○○萬元，其餘項目，依實際需要付款之期限及數額比例，由甲方通知乙方匯入指
  定帳戶：：：」，是被告負有於系爭合作開發案投資人資格確定時，給付原告業務
  管理費一百萬元之義務，殆無疑義。原告主張本案投資人資格，於兩造在八十五年
  三月一日與台北市政府正式簽訂「台北都會大眾捷運系統土地聯合開發投資契約書
  」後即告確定，此為被告所不爭，從而，原告請求被告依約給付一百萬元業務管理
  費，自屬正當，應予准許。
七至原告請求被告返還代墊款項部分。經查：
  (一)系爭合作契約書第六條固規定：「乙方對於前條費用之支付，除業務管理費於確
    定投資人資格、地面壹層結構完成分別支付一○○萬元，其餘項目，依實際需要
    付款之期限及數額比例，由甲方通知乙方匯入指定帳戶，如有不按時匯入或匯入
    數額不足時，為使本案開發興建得以順利推展，由甲方籌資先行墊支，乙方以每
    月按年息百分之十計算遲延利息。乙方遲延付款超過各該期付款期限一個月時，
    甲方得從第七條乙方所獲得之價值中扣抵該數額」等語，按該條文文義，係賦予
    原告選擇權，得選擇逕向被告請求返還代墊款，或俟分配房地時自被告分得之房
    地價值中扣抵。
  (二)惟證人即兩造締約時擔任原告董事長之賈二慶到庭結證稱：「：：：我代表原告
    公司在八十二年間與乙○○簽這份契約，當初約定由被告提供土地，合作開發費
    用依據契約所約定的比例由兩造各自負擔，如地主沒有錢或暫時不能付的時候，
    就由漢洋公司先付，漢洋公司墊付的錢如果被告有能力還就還給我們，如果無法
    償還，就要加計利息，等到分配房地時再由地主所分得的房地中扣除，當初在契
    約第六條已經規定得很清楚。這個案子當初是約定開發費用由公司和地主共同按
    比例負擔，我們很擔心如果地主不拿出錢來，開發案就無法完成，而因為開發完
    成後地主會分得房地，有足夠的擔保，公司比較不擔心如果先墊付款項將來無法
    回收，所以當初是約定地主選擇權，可以選擇實際支出開發費用或等分配房地時
    ，將他應負擔的費用及利息從分得的房地中扣回來」等語（見本院九十一年一月
    四日言詞辯論筆錄），顯見兩造於締約時針對被告應於何時支付開發費用另有特
    約：若被告不於受原告通知時，即實際支付應負擔之開發興建費用，則伊須負擔
    給付原告遲延利息之不利益，但仍可繼續與原告合作開發，俟兩造分配房地時再
    予結算，將伊應負擔之開發興建費用及遲延利息自伊分得之房地價值中扣抵。
  (三)原告雖爭執證人賈二慶前開證述不實，並堅稱設若其為被告代墊費用，何時、以
    何方式請求被告返還，依約皆應任其選擇等語。惟一般地主與建商合建，大抵是
    以地主提供土地，建商提供資金、技術之方式進行，蓋建商較諸地主，具有優勢
    之建築專業知識、技術與及資金來源。若如原告所言，在被告無力實際支付開發
    興建費用而由其先行墊付時，其仍可隨時請求被告返還，如被告無力還款，當即
    發生違約情節，而依系爭合作契約書第九條規定：「雙方如有違反本契約書之約
    定時，除喪失其參與投資權利，由另一方繼續本案之執行外，違約之一方並應負
    損害賠償責任」，被告除告喪失繼續與原告合作之權利外，尚須對原告負損害賠
    償之責。然被告如有資力可支付開發興建費用，何須請原告先予墊支而另支付高
    額遲延利息？且在原告墊支之後，仍須聽任其自由，隨時請求返還，若被告不從
    即屬違約，對被告之不利益，不言自明，此顯非兩造締約之目的。依證人賈二慶
    所言，兩造對被告支付開發興建費用之時間、方式，約定賦予被告選擇權，此種
    安排顯然較不會肇致被告之不利益，而原告墊付款項既可收取利息，將來又可確
    保於分配房地時收回，對原告之利益亦無影響，從而，本院認為賈二慶之證述堪
    可信實，原告空言指摘證言不實，尚難採取。
  (四)綜上，兩造既於締約時特約被告可俟分配房地時再結算代墊款，以房地價值扣抵
    返還原告，原告於未分配房地前，即不得提前訴請被告返還墊款及遲延利息，從
    而，原告此部分請求，實乏依據，不應准許。
八兩造均陳明願供擔保，分別聲請宣告假執行或免為假執行。就原告勝訴部分，經核
  均無不合，爰酌定如主文第四項所示擔保金額，併准許之；至原告敗訴部分，其假
  執行之聲請，已失所附麗，應併予駁回。
九本件判決基礎已臻明確，兩造其餘攻擊防禦方法及舉證，核與判決結果無影響，爰
  不再一一論列，併予敘明。
據上論結，原告之訴為一部有理由，一部無理由，依民事訴訟法第三百八十五條第一
項前段、第七十九條但書、第三百九十條第二項、第三百九十二條，判決如主文。
中　　　華　　　民　　　國　　九十一　　年　　　二　　　月　　 廿二　　 日
                                            民事第二庭法      官　陳婷玉
右為正本係照原本作成
如對本判決上訴，須於判決送達後廿日內向本院提出上訴狀
中　　　華　　　民　　　國　　九十一　　年　　　二　　　月　　 二十二　 日
　　　　　　　　　　　　　　　　　　　　　　　　　　　法院書記官　王  儀
